【裁判字號】    98,台上,5452
【裁判日期】    980924
【裁判案由】    違反毒品危害防制條例
【裁判全文】
最高法院刑事判決            九十八年度台上字第五四五二號
上  訴  人  甲○○
選任辯護人  劉嘉裕律師
上列上訴人因違反毒品危害防制條例案件，不服台灣高等法院高
雄分院中華民國九十八年三月十三日第二審更審判決（九十七年
度上更(二)字第二二九號，起訴案號：台灣屏東地方法院檢察署九
十三年度偵字第六０一四號），提起上訴，本院判決如下：
    主  文
原判決撤銷，發回台灣高等法院高雄分院。
    理  由
本件原判決認定上訴人甲○○有其事實欄所載之犯行，因而撤銷
第一審關於上訴人販賣及轉讓第二級毒品部分之不當科刑判決，
仍依修正前刑法連續犯規定，改判論處上訴人連續販賣第二級毒
品（累犯），及連續轉讓第二級毒品（累犯）等罪刑，固非無見
。
惟查：(一)、民國九十四年二月二日修正公布，九十五年七月一日
施行前刑法上之連續犯，係指有數個法律上能獨立評價之犯罪行
為，而基於一個概括之犯意，反覆為之，並觸犯基本構成要件相
同之數罪名者而言。又毒品危害防制條例第四條第二項之販賣第
二級毒品罪，固不以販入之後復行賣出為構成要件，但以營利為
目的，將毒品購入或將毒品賣出，有一於此，其犯罪即經完成，
均不得視為未遂。從而，如意圖營利而販入第二級毒品甲基安非
他命後，第一次販賣甲基安非他命予他人之行為，固可認係接續
原先販入之犯意而為，不論其行為屬既遂或未遂，應認基於單一
犯意之接續行為，而僅成立一個販賣毒品既遂罪。然其後之販賣
毒品行為即應就其犯罪情節另為法律上獨立之評價，始與前述連
續犯之意旨相當，非可將法律上應獨立評價之前後數犯罪行為，
混合觀察評價而一概僅論以一販賣毒品既遂罪。原判決事實僅籠
統認定：上訴人意圖營利並基於販賣甲基安非他命之概括犯意，
以買低賣高之價格，先於九十三年五月及八月間，在屏東縣萬丹
鄉○○村○○路一二四六號其住處，向綽號「順仔」之成年男子
，各販入重量約四十公克之甲基安非他命二次；又於不詳時間，
在高雄縣鳳山市○○○路綽號「博仁」之成年男子租屋處，向綽
號「博仁」男子販入數量不詳之甲基安非他命十次；再於九十三
年九月間，在不詳地點，向綽號「大姐」之成年女子販入重量約
五十公克之甲基安非他命一次。其中除部分供己施用外，餘則分
別以所有門號0000000000號或門號00000000
00號行動電話與鄧新福聯繫，而於九十三年九月十二日中午、
同年月十六日中午及同年月二十一日十三時許，在萬丹鄉○○○
○○道下，各以新台幣（下同）一千元、一千五百元、二千元之
價格，出售二公克、三公克、不詳數量之甲基安非他命予鄧新福
等情（見原判決第二頁第二十行至第三頁第十三行），但對上訴
人前開三次販賣甲基安非他命予鄧新福之行為，究係各接續於其
不同次販入該毒品行為之犯意而為，抑屬於其中某次販入甲基安
非他命後之數犯罪行為等攸關該後二次販賣毒品之行為，是否應
另為法律上獨立之評價，而非可將該部分之行為，與上訴人該次
意圖販賣而販入毒品之行為混合觀察、評價，而論以一個販賣毒
品既遂罪之法律適用事項，未予明確認定，翔實記載，已難資為
判斷本件適用法令當否之依據。又原判決於依新刑法第二條第一
項規定，比較新、舊刑法結果，認仍應適用較有利於上訴人之行
為時法律即舊刑法論以連續犯，然卻說明「……被告（指上訴人
，下同）意圖營利而向綽號『順仔』、『博仁』、『大姐』者販
入甲基安非他命共十三次，一經販入，即應成立……販賣第二級
毒品既遂罪，故被告應成立販賣第二級毒品罪十三罪，至於其後
三次出售甲基安非他命之行為，則屬販賣第二級毒品罪成立後之
後續動作，應已包含在前開已論罪之販賣第二級毒品罪之中……
」云云（見原判決第十五頁第二十五行至第十六頁第三行），亦
即謂上訴人前開三次販賣甲基安非他命予鄧新福之行為，皆已與
其販入甲基安非他命之行為混合觀察評價，而僅論以一販賣第二
級毒品既遂罪，依首揭說明，自嫌速斷。(二)、由被告上訴或為被
告之利益而上訴者，第二審法院不得諭知較重於原審（指第一審
）判決之刑。但因原審判決適用法條不當而撤銷之者，不在此限
，刑事訴訟法第三百七十條定有明文。本件上訴人被訴違反毒品
危害防制條例第四條第二項部分，第一審判決係依修正前刑法連
續犯規定，論以連續販賣第二級毒品罪，除法定本刑為無期徒刑
外，餘依累犯規定加重其刑後，判處有期徒刑七年六月，上訴人
為自己之利益上訴於第二審法院，第一審檢察官並未對此部分提
起第二審上訴。於此情形，除因第一審判決適用法條不當而撤銷
之者外，不得諭知較重於第一審判決之刑。原判決關於此部分，
並未認定第一審判決適用法條不當（亦未認定其販賣之次數有增
加），而仍依修正前刑法連續犯及累犯規定，論以連續販賣第二
級毒品罪，但原判決並未說明何以得諭知較重於第一審判決之刑
，即逕就此部分判處有期徒刑八年，顯然較重於第一審判決所量
處之有期徒刑七年六月，亦有違誤。(三)、證人恐因陳述致自己或
與其有刑事訴訟法第一百八十條第一項關係之人受刑事追訴或處
罰者，得拒絕證言，同法第一百八十一條定有明文。證人此項拒
絕證言權，旨在免除其因陳述不實而受偽證之處罰，或不陳述而
受罰鍰處罰之兩難困境。為確保證人此項拒絕證言權，九十二年
二月六日修正公布、同年九月一日施行之刑事訴訟法第一百八十
六條第二項，增訂法院或檢察官有告知證人之義務。此項規定係
為保護證人權利，兼及當事人之訴訟利益而設，如法院或檢察官
未先踐行此項告知義務，而逕行告以具結之義務及偽證之處罰並
命朗讀結文後具結，無異剝奪證人此項拒絕證言權，所踐行之訴
訟程序自有瑕疵。原判決係認定上訴人連續販賣甲基安非他命予
鄧新福三次及連續轉讓甲基安非他命予許明安三次，轉讓予曾昭
民乙次等情，則證人鄧新福、許明安、曾昭民於檢察官偵查中所
為不利於上訴人之陳述，自亦有致其自己受刑事追訴或處罰之可
能。但依卷內資料，第一審檢察官於九十三年十月二十三日、同
年月二十六日、同年十一月二十五日、同年十二月一日、同年十
二月二十八日、同年十二月三十日使鄧新福、許明安、曾昭民以
證人身分具結作證，並未踐行上開告知義務，有各該訊問筆錄可
稽（見偵字第五二三０號卷影印本第二十四頁至第二十八頁、第
三十頁、第三十一頁、第七十三頁、第七十四頁、第九十一頁、
第一三五頁、第一五二頁）。上訴人之選任辯護人於原審亦已具
狀主張：前揭違反告知義務所取得之證人供述證據，係屬因違背
法定程序所取得之證據，應無證據能力等語（見原審上更(二)卷第
一０九頁、第一一０頁）。乃原判決僅以前開證人於檢察官偵查
中所為之陳述，均經渠等具結，各該證人亦均未提及檢察官在偵
查時有不法取供情形，所為陳述又無顯不可信之情況，鄧新福復
係因重利、妨害自由等案件經通緝到案，與本件無涉，並無因陳
述致自己或與其有刑事訴訟法第一百八十條第一項關係之人受刑
事追訴或處罰之虞等理由，遽謂鄧新福、許明安、曾昭民於檢察
官偵查中所為陳述均有證據能力（見原判決第五頁第五行至第二
十行）。但就檢察官有無對許明安、曾昭民踐行前開得拒絕證言
之告知義務，及鄧新福既係向上訴人購買甲基安非他命，何以無
因其陳述致自己受刑事追訴或處罰之虞，則未進一步闡述論析，
並嫌理由欠備。(四)、原判決認定上訴人於九十三年八、九月間，
先後在屏東縣林園鄉某處、萬丹鄉磚寮村磚仔寮五十一之四三號
夏威夷汽車旅館、屏東市○○路租屋處，轉讓甲基安非他命予許
明安三次，又於同年十月十三日晚間，在高屏地區某處之夢汽車
旅館，轉讓甲基安非他命予曾昭民一次等情，係以許明安、曾昭
民於偵查或第一審中之陳述為其主要論據（見原判決第十二頁第
二十二行至第十三頁第十六行）。然依卷附筆錄所載，許明安於
偵查中係陳稱：「……因為我與他（指上訴人）很熟，他免費贈
送我三次（甲基安非他命），地點不一定，一次在他家、一次在
林園河邊護堤、一次在麟洛四海豆漿……」、「（在夏威夷旅館
上訴人）當場有請我及曾昭民吸（甲基）安非他命」（見同上偵
查卷影印本第三十一頁、第一三五頁），嗣於第一審則證稱：「
我有跟曾昭民去夏威夷（汽車旅館）找被告（上訴人）……是被
告（上訴人）在吸食，我們拿來一起施用（甲基）安非他命」、
「之前都是被告（上訴人）送我吃的，有三次」、「（該三次）
時間忘記了，是九十三年九月二十七日我被抓之前，三次都隔很
久，前一個月有一次，都是隔三週到一個月之間。地點在林園河
邊的朋友家、夏威夷汽車旅館及他在自由路租的房子，在麟洛四
海豆漿是吵架」、「他（指上訴人）是說東西（指甲基安非他命
）放在桌上，我們如果要吃，自己去拿」（見第一審卷第一四六
頁、第一四七頁），對上訴人除於林園鄉及屏東市○○路租處各
轉讓一次甲基安非他命外，另一次究係於麟洛四海豆漿店抑夏威
夷旅館轉讓甲基安非他命，前後供述不盡相符；又曾昭民於偵查
中並證陳：「……我被三民二分局抓的前一天，甲○○在夢汽車
旅館時叫我去幫他賣槍，他才拿（甲基）安非他命給我，我只有
吸這一次而已」（見同上偵查卷影本第一五三頁），關於上訴人
究係於夏威夷汽車旅館或夢汽車旅館無償提供甲基安非他命予曾
昭民，當時許明安有無一起施用，曾昭民與許明安之陳述，彼此
齟齬不一。原審未說明如何取捨證據之理由，即逕採許明安於第
一審及曾昭民之前揭陳述作為不利於上訴人判決之部分基礎，並
嫌理由欠備。上訴意旨指摘原判決違法，非無理由。又第三審法
院應以第二審判決所確認之事實為判決基礎，刑事訴訟法第三百
九十四條第一項前段定有明文。原判決上述之違背法令，影響於
事實之確定，本院無可據以為裁判，仍應將原判決撤銷，發回原
審法院更為審判。原判決說明不另為無罪諭知部分，基於審判不
可分原則，併予發回。
據上論結，應依刑事訴訟法第三百九十七條、第四百零一條，判
決如主文。
中    華    民    國  九十八  年    九    月  二十四  日
                      最高法院刑事第六庭
                          審判長法官  謝  俊  雄
                                法官  陳  世  雄
                                法官  魏  新  和
                                法官  吳  信  銘
                                法官  徐  文  亮
      本件正本證明與原本無異
                                      書  記  官
中    華    民    國  九十八  年    九    月  二十九  日
                                                      Ｍ


司法院資訊處製作；財團法人民間司法改革基金會備份。
